【裁判字號】    89,上訴,1016
【裁判日期】    890317
【裁判案由】    搶奪等
【裁判全文】
臺灣高等法院臺中分院刑事判決   民國八十九年度上訴字第一○一六、一○二二號
    上  訴  人  台灣台中地方法院檢察署檢察官
    被      告  丁○○
                庚○○  男十九.
                        住台中.
                        身分證.
                丙○○  男十九.
                        住台中.
                        身分證.
    右  一  人
    選任辯護人  李慶松  律師
右上訴人因被告等搶奪等案件，不服臺灣臺中地方法院中華民國八十九年三月十七日
、四月十二日第一審判決（民國八十九年度訴字第三六五號，起訴案號：臺灣臺中地
方法院檢察署民國八十八年度偵字第二二一七四號，併辦八十九年度偵字第二七二二
號），提起上訴，本院判決如左：
    主  文
原判決撤銷。
丁○○、庚○○共同意圖為自己不法之所有，而搶奪他人之動產，各處有期徒刑拾月
。鑰匙壹把、全罩式安全帽壹頂均沒收。
丙○○幫助意圖為自己不法之所有，而搶奪他人之動產，處有期徒刑柒月。鑰匙壹把
、全罩式安全帽壹頂均沒收。
    事  實
一、丁○○、庚○○、丙○○三人本係舊識，民國（下同）八十八年十月八日起，丁○○暫住於丙○○位在台中縣沙鹿鎮○○路一四五巷三十二號家中，庚○○則經
    常前來相聚同遊。同年十月十一日零時許，庚○○再度前來訪尋丙○○及丁○○
    ，言談間，丁○○表示缺錢花用，提議騎乘機車前往台中市區搶奪他人財物，庚○○除予附和外，並建議竊取他人機車供為交通工具，以免遭人指認車牌號碼而
    為警追緝，丁○○、庚○○並要求當時亦在場之丙○○，代為竊取機車，以供行
    搶使用。丙○○明知丁○○、庚○○要求其代竊機車，係欲供搶奪他人財物使用
    ，雖曾加以勸阻，然囿於私人情誼，竟與丁○○、庚○○共同基於意圖為自己不
    法所有之竊盜犯意聯絡、另基於協助丁○○、庚○○實施搶奪行為之幫助犯意，
    於同年十月十一日上午一時三十分許，由丙○○獨自一人持其所有鑰匙一支，前
    往其住處隔鄰路邊，以撬開機車電門鎖孔方式，竊取乙○○所有車牌號碼ＢＺＡ
    －一八三號機車一輛，得手後，隨即指示隨後前來之丁○○自行前去騎乘，丙○○更提供其所有之全罩式安全帽一頂供丁○○戴用，以避免丁○○日後遭人認出
    面貌長相，而以此竊車及提供安全帽方式，幫助丁○○、庚○○實行搶奪行為。
    丁○○於取得上開竊得之機車後，即先搭載庚○○返回庚○○位於台中縣沙鹿鎮
    ○○路二十八號家中，拿取庚○○所有之另頂全罩式安全帽一頂供庚○○戴用，
    二人隨即共乘竊得之機車至台中市區伺機搶奪財物；同日上午三時許，丁○○、
    庚○○二人行經台中市○○路與公園路口時，發現戊○○獨自一人騎乘車牌號碼
    ＶＰＰ－一七０號機車行進，似有飲酒跡象，且將皮包放置於機車腳踏板處，丁○○乃告知庚○○以戊○○為行搶對象，並計畫由後座之庚○○伸手進行搶奪，
    其二人遂共騎機車尾隨戊○○，嗣於戊○○機車由進化北路轉青島路時，丁○○
    見機乃自後加速趕上，並由戊○○機車左側進行超車，欲迫使戊○○停車以利後
    座之庚○○伸手進行搶奪，惟因機車行進間較難掌控，慌亂中不慎擦撞戊○○機
    車，戊○○因而人車滑倒在地，左腳因而擦傷（傷害部分未據告訴），丁○○見
    戊○○滑倒且不及防備，隨即自行下手搶奪戊○○所有掉於地上之皮包一只〔內
    有呼叫器一個、行動電話一具、香水一瓶及現金新臺幣（下同）二千二百元（面
    額一千元及一百元紙鈔各二張）〕，得手後即將皮包交予後座之庚○○持有，並
    加速騎車脫離現場，其後再返回庚○○上開清泉路二十八號住處清點所搶得財物
    ，丁○○於拿取皮包內之現金二千二百元及行動電話後，囑附庚○○將皮包連同
    其餘物品丟棄，惟庚○○僅將空皮包連同家中垃圾一起攜至社區公用垃圾桶丟棄
    ，至呼叫器及香水則仍予留置家中。其二人更為避免事跡敗露，於同日上午四時
    許，分騎行搶使用之ＢＺＡ－一八三號機車及庚○○家中另部機車，同至台中縣
    大雅鄉○○村○○路（大度山上）某產業道路旁，將行搶使用之ＢＺＡ－一八三
    號機車予以棄置，再共乘庚○○家中機車至丙○○住處，並告知丙○○其二人上
    開行搶過程；丁○○更於隔日中午，經由報紙上所刊登收購行動電話之廣告電話
    聯絡，在台中市○○路與英才路交岔路口，以四千元之價格將上開行搶所得之行
    動電話，售予某不詳姓名之成年男子，所得款項則於同遊時花用殆盡。嗣經警循
    線查獲丙○○，扣得其行竊使用之鑰匙一把，並於同年十月十七日十一時二十分
    許尋獲乙○○所失竊已遭棄置之ＢＺＡ－一八三號機車，並自庚○○上開住處內
    起出戊○○遭搶之呼叫器一個、香水一瓶（尋獲物品均經發還被害人）。
二、案經被害人戊○○訴由台中縣警察局清水分局報告暨被害人乙○○告訴後，由台
    灣台中地方法院檢察署檢察官偵查起訴。
    理  由
一、訊據被告丁○○、庚○○、丙○○三人對右述犯罪事實分別於本院行調查抑審理
    時均坦承不諱，核與被害人乙○○、戊○○所述機車失竊及皮包遭搶等情節均相
    符合，並有鑰匙一把、全罩式安全帽二頂扣案可證，另有贓物認領保管收據二紙
    、車輛竊盜、車牌失竊資料個別查詢報表－查詢車輛認可資料一份附於偵查卷足
    稽。事證明確，其等犯行洵堪認定。
二、公訴人雖據上開犯罪事實，因認被告丁○○、庚○○、丙○○三人，係結夥三人
    共犯刑法第三百二十一條第四款加重竊盜罪，並認三人共犯同法第三百二十五條
    第一項之搶奪罪。惟按，刑法第三百二十一條第一項第四款結夥三人以上竊盜罪
    ，應以在場共同實施或在場參與分擔實施犯罪之人為限，不包括同謀共同正犯在
    內。公訴意旨雖據告訴人乙○○指稱：伊與同案被告丙○○住處只隔三間房屋，
    失竊的機車停在路邊，機車有鎖上，及被告丁○○所供稱：同案被告丙○○偷車
    時，伊在旁邊觀看等語，認同案被告丙○○係以撬開電門鎖方式竊取鄰居機車，
    於動手時自當提防被鄰人發現，又被告丁○○既要求同案被告丙○○偷竊機車供
    其使用，焉能不注意同案被告丙○○是否得手，而在旁通風報信，以免犯行洩漏
    之理，而為上開認定。惟查，同案被告丙○○係應被告丁○○及同案被告庚○○
    之要求，於右揭時、地，獨自持其所有鑰匙一支，以撬開機車電門鎖孔方式，竊
    取乙○○所有車牌號碼ＢＺＡ－一八三號機車一輛，並於得手後，指示隨後前來
    之被告丁○○自行前去騎乘等情，業據被告三人分別坦承在卷，此外並無其他確
    切證據足資證明同案被告丙○○著手行竊之時，同案被告庚○○亦於行竊現場，
    揆諸上開說明，自難遽認被告丁○○與同案被告庚○○均有在行竊現場分擔實施
    犯罪之行為，應僅成立普通竊盜罪，公訴人認係犯結夥三人以上竊盜，容有誤會
    ，起訴法條應予變更。按刑法共同正犯之成立，必以共同實施或分擔實施一部之
    人為限，所謂實施，即實行犯罪構成要素之行為已達於著手之程度而言，若以幫
    助他人犯罪之意思，而僅於事前參與計劃，予以相當之助力，且參與犯罪構成要
    件以外之行為者，則為幫助犯（參見最高法院二十年度非字第一三七號、八十四
    年度台上字第四四三三號判例）查被告丙○○於同案被告丁○○倡議行搶之際，
    曾予勸阻，嗣並僅以上開竊車及提供安全帽之方式提供幫助，並未偕同被告丁○○、庚○○至台中市實施搶奪行為或分擔搶奪行為之一部，足認被告丙○○應僅
    止於幫助之意思而應被告丁○○、庚○○之要求，代為竊車及提供安全帽用以避
    免日後遭人認出面貌長相，而當為上開搶奪行為之幫助犯，而非共同正犯，依法
    減輕其刑。
三、被告丁○○行竊機車用以騎乘並搶奪財物，核其所為，係犯刑法第三百二十條第
    一項之竊盜罪、同法第三百二十五條第一項之搶奪罪；又被告丁○○與同案被告
    丙○○、庚○○間，就所犯竊盜罪部分；被告丁○○、庚○○間就所犯搶奪罪部
    分，分別有犯意之聯絡及行為之分擔，均各為共同正犯。又所犯竊盜罪、搶奪罪
    間，有方法結果之牽連關係，為牽連犯，應從一重之搶奪罪處斷。原審爰審酌被
    告丁○○之素行、所為犯罪行為之態樣、對社會所造成之危害、犯後坦承犯行，
    態度良好等一切情狀，量處有期徒刑依序為十月、十月、七月。另查，被告丁○○等三人未曾受有期徒刑以上刑之宣告，有台灣台中地方法院檢察署刑案資料查
    註紀錄表及本院被告全國前案紀錄表在卷可按，其為上開犯行時，年僅十八、十
    九歲，智慮尚有不週，經此次刑之偵審程序，日後當知警惕，而無再犯之虞，認
    本判決所宣告之刑，以暫不執行為適當，爰併予宣告緩刑三年，以啟自新。固非
    無見，惟查被告等對於飛車搶奪之嚴重性，早已了然，應非一時失慮，否則實無
    多重防備，以免遭他人指認，而為警查獲於深夜擇定單身女子超車攔阻行搶，對
    被害人而言危險重重，其等行為嚴重戕害社會安全，造成他人財物損失，夜歸婦
    女，人人自危，情節不可謂不嚴重，原判決竟均為緩刑之諭知，實有未洽，上訴
    意旨，指摘及此，為有理由，原判決既有上述可議之處，自應由本院將原判決撤
    銷，爰審酌被告等素行、危害情形及犯後態度等各情，依序科處有期徒刑十月、
    十月、七月示懲。
四、再按，共同正犯因相互間利用他方之行為，以遂行其犯意之實現，本於責任共同
    之原則，有關從刑之沒收部分，雖他共同正犯所有供犯罪所用之物，亦應於其本
    身所處主刑之後，併為沒收之諭知。幫助犯則僅對犯罪構成要件以外之行為為加
    功，且無共同犯罪之意思，自不適用該責任共同之原則，對於正犯所有供犯罪所
    用或因犯罪所得之物，勿庸併為沒收之宣告（最高法院八十六年度台上字第六二
    七八號判決參照）。查扣案之鑰匙壹把，同案被告丙○○供稱係其家中所有，參
    諸同案被告丙○○得自由任意取用且將之用以共同行竊，客觀上應認屬同案被告
    丙○○所有以供其與被告丁○○等共犯竊盜罪使用；另同案被告庚○○為上開搶
    奪犯行時所戴用之全罩式安全帽一頂，亦係同案被告庚○○自家中自由取出，客
    觀上亦應認屬庚○○所有，且供與被告丁○○共犯搶奪罪使用，依上開說明，均
    應依刑法第三十八條第一項第二款規定宣告沒收之。至同案被告丙○○所借予被
    告丁○○為搶奪犯行時所戴用之另頂全罩式安全帽，因非屬被告丁○○所有，且
    同案被告丙○○就被告丁○○所犯搶奪罪部分，僅係幫助犯而非共同正犯，依上
    開說明，同案被告丙○○所借與被告丁○○為搶奪犯行時所戴用之另頂全罩式安
    全帽，自不得於對被告丁○○所處主刑之後，併為沒收之諭知，衹應在被告丙○○獨自部分供犯罪所用為其所有，依法宣告沒收之，附此敘明。
五、被告庚○○經合法傳喚無正當理由不到庭，此部分依一造辯論而為判決。
六、移送併辦意旨（八十九年度偵字第二七二二號）另以：被告丁○○於上開搶奪犯
    行交保獲釋期間，意圖為自己不法之所有，於八十八年十二月十日二十一時許，
    手持以噴漆噴成黑色偽裝成真槍之玩具手槍乙把，在台中市○○區○○路二○○
    號前，持該把偽裝成真槍之玩具手槍，抵住被害人己○○腰部，而以此強暴方式
    ，強行取走被害人己○○之皮包一只（內有現金、行動電話及證件等物）得逞，
    因認被告丁○○另涉犯強盜罪，且與前揭起訴之竊盜及搶奪罪間，有連續犯之裁
    判上一罪關係而移送併辦前來。惟按，連續犯須連續數行為而犯同一罪名，始能
    成立，而所謂犯同一罪名，依司法院大法官會議釋字第一五二號解釋，係指構成
    犯罪要件相同之罪名而言。又擬制之罪（如準強盜罪）與真正之罪（如強盜罪）
    犯罪構成要件不相同，不成立連續犯，且搶奪罪與強盜罪，雖同具不法得財之犯
    意，但前者係乘人不備或不及抗拒而公然掠取財物，後者則施以強暴脅迫或他法
    至使不能拒而劫取或使其交付財物，其構成犯罪要件，顯然相異，自非同一之罪
    名，不得依連續犯以一罪論（最高法院七十四年度台上字第五四七九號、八十一
    年度台上字第一四二二號、八十六年度台上字第二四二五號及最高法院八十五年
    八月二十日第十五次刑事庭會議決議參照）。本院因認被告丁○○所犯業經起訴
    之刑法第三百二十條第一項之竊盜罪及第三百二十五條第一項之搶奪罪，與移送
    併辦所指涉犯同法第三百二十八條第一項之普通強盜罪間，其犯罪構成要件顯然
    有別，非屬同一罪名，而無連續犯之裁判上一罪關係，自非起訴效力之所及，不
    得併予審理，應退回檢察官另為適法處理，附此敘明。
七、據上論斷，應依刑事訴訟法第三百六十九條第一項前段、第三百六十四條、第二
    百九十九條第一項前段、第三百條、第三百七十一條、刑法第二十八條、第三十
    條、第三百二十條第一項、第三百二十五條第一項、第五十五條、第三十八條第
    一項第二款、罰金罰鍰提高標準條例第一條前段，判決如主文。
本案經檢察官甲○○到庭執行職務。
中      華      民      國    八十九      年      七      月   二十六   日
                              臺灣高等法院臺中分院刑事第六庭
                                    審判長法  官  李  文  雄
                                          法  官  邱  顯  祥
                                          法  官  陳  嘉  雄
右正本證明與原本無異。
如不服本判決應於收受送達後十日內向本院提出上訴書狀，其未敘述上訴之理由者並
得於提起上訴後十日內向本院補提理由書（均須按他造當事人之人數附繕本）。
                                         書記官  王  麗  英
中      華      民      國    八十九      年      七      月   二十八   日
                                                                        Ｋ


司法院資訊處製作；財團法人民間司法改革基金會備份。
